【裁判字號】    99,上易,92
【裁判日期】    990208
【裁判案由】    詐欺
【裁判全文】
臺灣高等法院臺南分院刑事判決          99年度上易字第92號
上 訴 人
即 被 告  乙○○
上列上訴人因詐欺案件，不服臺灣嘉義地方法院98年度易字第69
0號中華民國98年12月31日第一審判決（起訴案號：臺灣嘉義地
方法院檢察署98年度偵字第8493號），提起上訴，本院判決如下
：
    主  文
上訴駁回。
    理  由
一、依刑事訴訟法第350條、第361條、第362條、第367條規定，
    不服地方法院之第一審判決而上訴者，須提出上訴書狀，並
    應敘述具體理由，為上訴必備之程式；其所提出之書狀未敘
    述上訴理由，或僅曾以言詞陳述上訴理由者，均應於上訴期
    間屆滿後20日內補提理由書於第一審法院。第一審法院經形
    式審查，認逾期未補提上訴理由者，應定期間先命補正；逾
    期未補正者，為上訴不合法律上之程式，應以裁定駁回。倘
    已提出上訴理由，但所提非屬具體理由者，則由第二審法院
    以上訴不合法律上之程式，判決駁回。而所謂具體理由，必
    係依據卷內既有訴訟資料或提出新事證，指摘或表明第一審
    判決有何採證認事、用法或量刑等足以影響判決本旨之不當
    或違法，而構成應予撤銷之具體事由，始克當之（例如：依
    憑證據法則具體指出所採證據何以不具證據能力，或依憑卷
    證資料，明確指出所為證據證明力之判斷如何違背經驗、論
    理法則）；倘僅泛言原判決認定事實錯誤、違背法令、量刑
    失之過重或輕縱，而未依上揭意旨指出具體事由，或形式上
    雖已指出具體事由，然該事由縱使屬實，亦不足以認為原判
    決有何不當或違法者（例如：對不具有調查必要性之證據，
    法院未依聲請調查亦未說明理由，或援用證據不當，但除去
    該證據仍應為同一事實之認定），皆難謂係具體理由，俾與
    第二審上訴制度旨在請求第二審法院撤銷、變更第一審不當
    或違法之判決，以實現個案救濟之立法目的相契合，並節制
    濫行上訴（ 最高法院97年度台上字第892號刑事判決意旨參
    照）。
二、上訴人意旨略以：上訴人即被告乙○○確實僅係單純應徵代
    收貨款工作，並不知所應徵之工作係詐欺集團之車手，亦不
    知「賴組長」所交付之信封內容，其主觀上並無詐欺之犯意
    。又上訴人平日白天係於家中從事代客貼汽車隔熱紙，晚上
    則兼開計程車為業，並非無正當工作，請顧念上訴人尚須負
    擔家計，予以輕刑、緩刑之宣告，爰不服原判決依法上訴云
    云。
三、經查：
（一）上訴人即被告乙○○為應徵工作，於民國（下同）98年10
      月某日不詳時間，經由報紙廣告撥打門號0000000000號行
      動電話與真實姓名、年籍不詳，自稱「賴組長」之成年男
      子聯繫後，約定工作內容為代收貨款，每次收取款項後至
      少獲得新臺幣（下同）6,000元之報酬 ，乙○○貪圖高獲
      利而允諾，竟與「賴組長」及其他真實姓名、年籍不詳之
      成年男子，共同意圖為自己不法之所有，基於詐欺取財之
      犯意聯絡，組成詐欺集團，先由真實姓名、年籍不詳之成
      年男子，於不詳時間、地點，偽造署名為「主任檢察官
      王清傑」、「處長莊進國」，並有「臺灣臺中地方法院檢
      察署印」公印文、「檢察公證處鑑」印文之「臺中地方法
      院行政凍結管收執行命令」公文書、署名「檢察官王清
      傑傳票專用」、「書記官陳國華傳票專用」，並有「臺灣
      臺中地方法院檢察署印」公印文之「臺灣臺中地方法院檢
      察署刑事傳票」公文書、署名「主任檢察官王清傑」，
      並有「臺灣臺中地方法院檢察署印」公印文之「臺中地方
      法院檢察署監管科」公文書、有「臺灣臺中地方法院檢
      察署印」公印文之 「臺中地檢署監管科收據」公文書各1
      份（偽造及行使偽造公文書犯行，無證據證明乙○○有共
      同參與），復由詐欺集團成員其中2人，於98年11月2日上
      午10時許，撥打電話予甲○○，佯稱：係臺灣臺中地方法
      院檢察署檢察官王清傑及書記官陳國華，其臺灣土地銀行
      臺中分行000000000000號帳戶多出一筆120萬元來路不明
      款項，涉嫌違反洗錢防制法，必須將該筆款項領出交付地
      檢署監管云云，並同日下午4時許，傳真前開偽造之「臺
      中地方法院行政凍結管收執行命令」、「臺灣臺中地方法
      院檢察署刑事傳票」公文書及甲○○上揭銀行帳戶存摺資
      料影本各1紙予甲○○而取信之。嗣「賴組長」於98年11
      月3日晚上10時許，在桃園縣楊梅鎮○○路○段某處，將前
      揭偽造之「臺中地方法院檢察署監管科」公文及「臺中地
      檢署監管科收據」公文書各1紙放置在8K公文信封袋中，
      連同未拆封之8K公文信封袋2個、門號0000000000號之SIM
      卡1張交予乙○○，作為交付甲○○及取款聯繫之用，並
      告知乙○○於98年11月4日上午9時前，抵達甲○○位於嘉
      義市○○街35巷15號之住處收取款項，因甲○○察覺有異
      ，未陷於錯誤，報警處理，於98年11月4日上午9時15分許
      ，乙○○依「賴組長」指示，駕駛車牌號碼V5-7348號自
      用小客車到達甲○○住處附近，持以前揭裝有偽造公文書
      之公文信封袋1個，下車尚不及提出，即為埋伏在現場之
      員警當場查獲而未遂，並扣得乙○○所持有之NOKIA行動
      電話1具（含門號0000000000號SIM卡1張）、內裝有偽造
      「臺中地方法院檢察署監管科」公文及「臺中地檢署監管
      科收據」公文書各1紙之8K公文信封袋1個、未拆封8K公文
      信封袋2個，而悉上情。
（二）上開事實，業據證人甲○○於警詢證述明確，並有搜索扣
      押筆錄、扣押物品目錄表、扣押物品收據、偽造之「臺中
      地方法院行政凍結管收執行命令」、「臺灣臺中地方法院
      檢察署刑事傳票命令」、「臺中地方法院檢察署監管科」
      公文、「臺中地檢署監管科收據」等公文書、甲○○前揭
      銀行存款交易明細、通聯調閱查詢單、臺灣大哥大資料查
      詢、雙向通聯紀錄、扣案公文信封袋正反面照片等件在卷
      可稽。被告乙○○固坦承於98年10月某日之不詳時間，與
      「賴組長」聯繫 ，並於98年11月3日晚上10時許，在桃園
      縣楊梅鎮○○路○段某處，收受「賴組長」交付之公文信
      封袋3個、門號0000000000號之SIM卡1張，再於98年11月4
      日上午9時許，依「賴組長」指示抵達上揭甲○○住處，
      欲交付前開公文信封袋1個予甲○○，尚未提出即當場為
      警查獲等情，惟辯稱其不知公文信封袋內裝有偽造之公文
      及收據，亦不知所為係詐騙工作，矢口否認有何詐欺取財
      犯行云云。然衡諸常理，應徵工作必也知悉公司名稱、辦
      公處所、規模及公司對於員工之福利、待遇、工作職務內
      容等節，避免工作內容有觸法之虞或遭不法利用之情況發
      生，以被告近30歲之年紀，具有相當社會經驗，無從諉以
      不知，惟被告對於公司名稱、辦公室地點均毫無所悉，且
      對於工作內容亦無法具體說明，再者，與其聯絡應徵之「
      賴組長」另交付行動電話SIM卡1張予被告作為單線聯繫之
      用，案發後竟無法聯絡「賴組長」該人，是被告對於應徵
      工作之情節及該公司之業務、人員，在在均與正常應徵工
      作及公司業務常態不符，顯已有違一般常情。況苟係正當
      之收取貨款業務，殊無不指示收取之款項金額、對象及收
      取後續處理等節，然本件被告卻不知「賴組長」所交代欲
      收取之對象為何人，且於警詢及偵查中均供述：係收取貨
      款云云，於原審審理時卻改供陳：應徵當初並沒有告知要
      收貨款，只是收客戶退回之包裹云云，究竟收取貨款或貨
      物，前後供述不一，已難信其辯詞為真實，復觀諸所交付
      之公文信封袋封面亦無任何公司名稱或收件人姓名，另被
      告開車代收貨款完成1次便可獲得高達至少6,000元之對價
      ，尤其在夜間指示收取貨款並以「賴組長」所交付之行動
      電話門號聯絡收受貨款後之處理，更令人堪疑其正當性。
      另詐欺集團為避免親自出面取款以致留有各種跡證遭警循
      線查獲，遂以各種方式聘僱臨時人員出面向被害人取款（
      俗稱「車手」），然於詐欺集團深信被害人已陷於錯誤，
      並與被害人約妥時間、地點準備取款之情況，若交由無信
      賴關係之他人為之，該人極有可能取款後不繳回，而讓本
      該輕易得手之金錢因此落空，以現今社會詐欺集團詐財事
      件頻傳，報章新聞媒體亦廣為報導宣傳防範，互核前節，
      被告應得預見「賴組長」即為詐欺集團成員，並因擔任取
      款之重要工作，被告對於詐欺集團作為應有認識並有信賴
      基礎，而屬於集團成員之一，是被告辯稱不知係為詐騙集
      團工作云云，殊難採信。此外，復有查獲被告所有之NOKI
      A行動電話1具（含門號0000000000號SIM卡1張）、內裝有
      偽造「臺中地方法院檢察署監管科」公文及「臺中地檢署
      監管科收據」公文書各1紙之8K公文信封袋1個、未拆封8K
      公文信封袋2個等物扣案為憑。綜上所述，本件事證已屬
      明確，被告犯行堪以認定。
（三）原審法院認被告所為 ，係犯刑法第339條第3項、第1項之
      詐欺取財未遂罪。其負責領取詐得贓款之工作，最終目的
      ，係欲促使詐欺集團能夠順利完成詐欺取財，再從中獲取
      利潤、賺取報酬，其顯係基於正犯之犯意，共同參與該集
      團之運作，所為亦係詐欺取財罪構成要件之行為甚明，其
      與「賴組長」與其他不詳之詐欺集團成年人成員間有犯意
      聯絡及行為分擔，為共同正犯，又其已著手犯罪行為之實
      行而不遂，為未遂犯 ，依刑法第25條第2項規定按既遂犯
      之刑減輕之。爰審酌被告正值年輕，不思循正途獲取經濟
      收入，竟僅因圖謀小利投身詐欺集團，且假冒司法機關名
      義詐騙無辜守法之人，污衊司法機關之信用，兼衡被告犯
      後態度、在該詐欺集團擔任取款角色，並未參與偽造公文
      書或行使偽造公文書之犯罪分工情形，被害人未交付款項
      而尚無財產損害，被告自承與祖父母、叔、父母親、兄弟
      、兒子同住，目前無業之家庭、經濟狀況等一切情狀，量
      處有期徒刑6月，如易科罰金 ，以新臺幣1,000元折算1日
      ，並宣告沒收扣案之「臺中地方法院地檢署監管科」公文
      及「臺中地檢署監管科收據」各1紙及裝載之公文信封袋1
      個、未拆封之公文信封袋2個、行動電話1具（含門號0000
      000000號SIM卡1張）、甲○○收受傳真之「臺中地方法院
      行政凍結管收執行命令」、「臺灣臺中地方法院檢察署刑
      事傳票」公文書上偽造之「臺灣臺中地方法院檢察署印」
      公印文共2枚、主任檢察官「王清傑」、處長「莊進國」
      、「書記官陳國華傳票專用」、「檢察官王清傑傳票專用
      」、「檢察公證處鑑」印文各1枚。原審法院已詳敘認定
      上訴人犯罪事實之理由、證據及量刑審酌之事由，從形式
      上予之審查，並無違背法令之情形。
（四）上訴人雖以前揭情詞提起上訴，惟查：上訴人僅空言否認
      原審法院所認定之事實，然未提出任何證據以實其說，顯
      非依據卷內訴訟資料或提出新事證，具體指摘原判決關於
      採證認定事實、適用法律有何違法或不當之處。另按量刑
      或宣告緩刑與否，係屬法院裁判時得依職權裁量之事項，
      原審法院業已審酌上訴人假冒司法機關名義詐騙無辜守法
      之人，污衊司法機關信用，及其在詐欺集團擔任取款角色
      ，惟因被害人未交付款項而尚無財產損害，兼衡其犯後態
      度及家庭經濟狀況等情，量處上開之刑，並諭知易科罰金
      之折算標準，尚與罪刑相當原則無違。職此，上訴人指摘
      原審量過重，形式上雖以其並非無正當工作為由，然縱屬
      實，亦難認原判決有裁量權之濫用，易言之亦不足以認為
      原判決前述之量刑及未宣告緩刑有何不當或違法。揆諸首
      揭判決意旨，本件上訴人所提之上訴理由，均難謂係具體
      理由，從而本件上訴不合上訴之法定要件，應予駁回，並
      不經言詞辯論為之。
四、據上論斷，應依刑事訴訟法第367條前段、第372條，判決如
    主文。
中    華    民    國    99    年    2     月    8     日
                  刑事第三庭    審判長法  官    陳義仲
                                      法  官    宋明中
                                      法  官    蔡勝雄
以上正本證明與原本無異。
不得上訴。
                                      書記官    汪姿秀
中    華    民    國    99    年    2     月    8     日

司法院資訊處製作；財團法人民間司法改革基金會備份。
